【裁判字號】    93,訴,798
【裁判日期】    950113
【裁判案由】    誣告等
【裁判全文】
臺灣臺北地方法院刑事判決               93年度訴字第798號
    公  訴  人  臺灣臺北地方法院檢察署檢察官
    被      告  乙○○
                丙○○
    共      同
    選任辯護人  黃永琛律師
                周文哲律師
上列被告等因誣告等案件，經檢察官提起公訴（92年度偵字第
10977號），本院判決如下：
    主  文
乙○○意圖他人受刑事處分，向該管公務員誣告，處有期徒刑拾
月。
丙○○於檢察官偵查時，證人於案情有重要關係之事項，供前具
結，而為虛偽陳述，處有期徒刑拾月。
    事  實
一、緣乙○○、丙○○與丁○○、戊○○（為乙○○、丙○○之
    三舅）、甲○○（為乙○○、丙○○之表弟）五人，係設在
    台北市○○○路○段106號4樓之1明靛有限公司（下稱明靛
    公司）之股東（甲○○之股份登記在戊○○名下），其後明
    靛公司轉投資設立佐仲行有限公司（下稱佐仲行），名義股
    東有甲○○、丁○○、戊○○、乙○○、葉國斌五人（實際
    由明靛公司出資，名義股東均未出資，葉國斌係代表丙○○
    ），以甲○○為名義負責人，後於民國77年間，因明靛公司
    二組產製乳膠生產線已不足以供應需求，遂將佐仲行設立地
    點遷至屏東縣九如鄉○○村○○鄰○○○路59巷11號，並由
    戊○○、丁○○、甲○○三人，前往屏東負責新廠籌備之事
    宜，惟至77年年中，因乳膠手套供過於求價格下跌，佐仲行
    各股東遂決議將上開新設之廠房連同機器設備、原料、試產
    成品及股份均出售，並委由戊○○全權處理，之後於77年9
    月12日與己○○簽訂買賣契約，議定以新台幣（下同）八百
    萬元轉讓，並約定將原股東之出資轉讓予己○○、張永明、
    黃輝明、黃麗芬之名下，惟簽約後一個月，因乳膠手套價格
    崩跌加上生產問題，買方不願再付款，除先前交付票載發票
    日為77年11月10日、金額一百萬元之支票，經明靛有限公司
    提示後退票外（上有明靛有限公司之背書），買方亦不再依
    約支付尾款，丙○○為向己○○索取賣款，即於77年11月14
    日寫信向戊○○建議：「關於屏東廠的問題，我建議下列法
    律程序供參考：該退票的支票，拿去跟他換蓋新印鑑的（
    係根據對方的存證信函辦理）支票，但不接受任何附加條件
    ，若對方不願，只好走純法律路線，經由法院起訴，取得勝
    訴判決，而對對方求償（查封財產），這過程依我過去的經
    驗是很快，而且絕對勝訴，期間約需一個月。（新舊支票須
    同時過手才安全）以舊佐仲行公司負責人甲○○名義，發
    存證信函給新佐仲行有限公司負責人己○○，內容為根據合
    約規定，已完成履約任務，要求限期付清尾款機械買賣佣
    金暫停支付，待整個事件結束，扣除法律費用支出後，再予
    結算支付，並須要求掮客協調解決事情，不可置身事外」等
    語，戊○○亦依法向己○○追討價款，惟因發票人王大進無
    財產可供執行而未取得款項，詎乙○○明知上開佐仲行廠房
    、機器設備、原料、試產成品及出資之出售轉讓，係徵得各
    股東之同意後委由戊○○全權處理，竟意圖使甲○○、己○○、戊○○、丁○○、己○○、張永明、黃輝明、黃麗芬受
    刑事訴追之處罰，而於84年1月6日，具狀向台灣台北地方法
    院檢察署負責刑事訴追之檢察官，誣指甲○○、戊○○、丁○○三人未經全體股東之同意，即將佐仲行上開廠房等物及
    出資額售予己○○、黃麗芬、黃輝明、張永明，並侵占售得
    之款項，而誣告甲○○、戊○○、丁○○、己○○、張永明
    、黃輝明、黃麗芬涉犯偽造文書之犯行，以及甲○○、己○○、戊○○涉犯侵占之犯行，而丙○○明知案件並未有偽造
    文書、侵占之始末情節，竟於85年4月16日（當日尚有被告
    甲○○、丁○○到庭），在承辦檢察官詢問其與被告有無親
    屬關係，因丙○○陳明僅與被告甲○○、戊○○有親屬關係
    ，而與其他被告丁○○、己○○、張永明、黃輝明、黃麗芬
    並無親屬關係，承辦檢察官乃命丙○○供前具結，詎丙○○
    就上揭於案情有重要關係事項虛偽陳述稱：「77年下半年戊○○有告訴我說公司股權有轉讓…是事後後戊○○告訴我的
    」等語，以及於89年4月24日（當日尚有被告張永明到庭且
    先受訊問），在承辦檢察官詢問後命其供前具結，丙○○就
    上揭於案情有重要關係事項虛偽陳述稱：「（佐仲行公司出
    賣時，有經你同意否？）沒有，那時77年最賺錢為何要賣，
    且設公司是為了要量產，不可能賣…（甲○○交一百萬給你
    時，有簽什麼？）是佐仲行向明靛借一批原物料，甲○○拿
    了一百萬的票來抵帳，結果跳票，我舅舅（戊○○）說甲○○的股權已賣給己○○，我自始至終都未同意賣公司，所有
    南部（佐仲行）工廠是由戊○○、甲○○二人合夥看顧，及
    另外丁○○負責機電」等語，因而導致戊○○（由台灣台北
    地方法院檢察署移轉至台灣屏東地方法院檢察署）及甲○○
    、丁○○二人，分別由台灣屏東地方法院檢察署檢察官以89
    年度偵續2字第3號、台灣台北地方法院檢察署檢察官以89年
    度偵續3字第117、118號提起公訴，嗣台灣屏東地方法院以
    90年訴字第95號判決、台灣高等法院高雄分院以91年上訴字
    第1070判決判處戊○○無罪，台灣台北地方法院以89年訴字
    第162號判決、台灣高等法院以90年上訴字第3205號判決判
    處甲○○及丁○○無罪後，始獲上情。
二、案經丁○○訴請台灣台北地方法院檢察署檢察官偵查起訴。
    理  由
一、訊之被告乙○○固不否認有於84年1月6日，具狀向台灣台北
    地方法院檢察署告訴甲○○、戊○○、丁○○三人未經全體
    股東之同意，即將佐仲行上開廠房等物及出資額售予己○○
    、黃麗芬、黃輝明、張永明，並侵占售得之款項，指訴甲○○、戊○○、丁○○、己○○、張永明、黃輝明、黃麗芬涉
    犯偽造文書罪嫌，以及甲○○、己○○、戊○○涉犯侵占罪
    嫌之事實，被告丙○○固不否認有於85年4月16日，在偵查
    中具結後稱：「77年下半年戊○○有告訴我說公司股權有轉
    讓…是事後後戊○○告訴我的」等語，以及於89年4月24日
    在偵查中具結後稱：「（佐仲行公司出賣時，有經你同意否
    ？）沒有，那時77年最賺錢為何要賣，且設公司是為了要量
    產，不可能賣…（甲○○交一百萬給你時，有簽什麼？）是
    佐仲行向明靛借一批原物料，甲○○拿了一百萬的票來抵帳
    ，結果跳票，我舅舅（戊○○）說甲○○的股權已賣給己○○，我自始至終都為同意賣公司，所有南部（佐仲行）工廠
    是由戊○○、甲○○二人合夥看顧，及另外丁○○負責機電
    」等語之事實，惟否認有公訴意旨所指之行為，被告乙○○
    辯稱：伊提出訴訟但沒有虛構事實，當時已經跟戊○○交惡
    不講話，戊○○沒說買賣之事，伊並不知道佐仲行機器、股
    權要賣的事情，也未召開過股東會，更未同意或授權他人出
    售佐仲行公司，亦無證據可以證明有起訴書所載之「股東決
    議」及「委由戊○○全權處理」之事實，且出資者王大進作
    證時也稱：蕭告訴我工廠是他自己去發包處理，都未提台北
    廠之事，且佐仲行並非空殼公司，賣的錢進來都進到戊○○
    帳戶，戊○○等亦對所收取之價金去向自始至終無法明確說
    明且被告丙○○知悉佐仲行出售後，雖於77年11月14日致函
    戊○○，惟該函文係在簽訂買賣契約 (77年9月12日)、股東
    同意書 (77年10月28日)及申請出資轉讓及股東變更登記日
    (77年11月2日)之後，不能因該函文認伊事前知悉或同意，
    又丁○○專門負責電器設備，為明靛公司唯一領有證照之人
    ，且由明靛公司指派前往屏東為佐仲行組裝及安裝電器設備
    ，如無丁○○積極之合作教導及電器技術移轉，買主不可能
    輕易承接，其顯有犯罪嫌疑，況且該案業經台灣屏東地方法
    院檢察署檢察官、台灣台北地方法院檢察署檢察官起訴，足
    見非屬誣告等語。被告丙○○辯稱：伊等並未授權出售公司
    ，亦無帶己○○去參觀公司，未曾在工廠見過己○○，雖曾
    於77年11月14日致函戊○○，惟該函文係在簽訂買賣契約（
    77年9月12日）、股東同意書 (77年10月28日)及申請出資轉
    讓及股東變更登記日 (77年11月2日)之後，不能因該函文認
    伊事前知悉或同意，且依當時之刑事訴訟法第180條第1項第
    1款及同法第186條第4款規定，被告丙○○為該案被告甲○○、戊○○五親等內之血親，亦不得命其具結等語。經查：
    本件佐仲行廠房、機器設備、原料、試產成品及股份，係由
    戊○○於77年9月12日與己○○簽訂買賣契約，並約定將原
    股東之出資轉讓予己○○、張永明、黃輝明、黃麗芬之名下
    ，嗣買方己○○不願再付款，因此除買方所交付票載發票日
    為77年11月10日、金額一百萬元之支票，經明靛有限公司提
    示後退票外（上有明靛有限公司之背書），買方亦不再依約
    支付尾款，後被告丙○○於77年11月14日寫信向戊○○建議
    ：「關於屏東廠的問題，我建議下列法律程序供參考：該
    退票的支票，拿去跟他換蓋新印鑑的（係根據對方的存證信
    函辦理）支票，但不接受任何附加條件，若對方不願，只好
    走純法律路線，經由法院起訴，取得勝訴判決，而對對方求
    償（查封財產），這過程依我過去的經驗是很快，而且絕對
    勝訴，期間約需一個月。（新舊支票須同時過手才安全）
    以舊佐仲行公司負責人甲○○名義，發存證信函給新佐仲行
    有限公司負責人己○○，內容為根據合約規定，已完成履約
    任務，要求限期付清尾款機械買賣佣金暫停支付，待整個
    事件結束，扣除法律費用支出後，再予結算支付，並須要求
    掮客協調解決事情，不可置身事外」等語，以建議向買方追
    討價款，另被告乙○○於84年1月6日，具狀向台灣台北地方
    法院檢察署負責刑事訴追之檢察官，告訴甲○○、戊○○、
    丁○○三人未經全體股東之同意，即將佐仲行上開廠房等物
    及出資額售予己○○、黃麗芬、黃輝明、張永明，並侵占售
    得之款項，而指陳甲○○、戊○○、丁○○、己○○、張永
    明、黃輝明、黃麗芬涉犯偽造文書之犯行，以及甲○○、己○○、戊○○涉犯侵占之犯行，以及被告丙○○於85年4月
    16 日（當日尚有被告甲○○、丁○○到庭），在承辦檢察
    官詢問其與被告有無親屬關係，因丙○○陳明僅與被告甲○○、戊○○有親屬關係，而與其他被告丁○○、己○○、張
    永明、黃輝明、黃麗芬並無親屬關係，承辦檢察官乃命丙○○供前具結後證稱：「77年下半年戊○○有告訴我說公司股
    權有轉讓…是事後後戊○○告訴我的」等語，以及於89年4
    月24 日（當日尚有被告張永明到庭且先受訊問），在承辦
    檢察官詢問後命其供前具結後證稱：「（佐仲行公司出賣時
    ，有經你同意否？）沒有，那時77年最賺錢為何要賣，且設
    公司是為了要量產，不可能賣…（甲○○交一百萬給你時，
    有簽什麼？）是佐仲行向明靛借一批原物料，甲○○拿了一
    百萬的票來抵帳，結果跳票，我舅舅（戊○○）說甲○○的
    股權已賣給己○○，我自始至終都未同意賣公司，所有南部
    （佐仲行）工廠是由戊○○、甲○○二人合夥看顧，及另外
    丁○○負責機電」等語之事實，業據被告許明仁、許明義所
    是認，經核與證人甲○○、戊○○、丁○○證述之情節相符
    ，並有告訴狀、支票及退票理由單影本、被告丙○○於77年
    11月14日寫給戊○○之信函、85年4月16日、89年4月24日訊
    問筆錄及證人結文在卷可稽，應可認定；次查：證人戊○○
    於本院審理時證稱：「（在屏東廠房是否被告二人自己管理
    ？）不是，他叫我還有甲○○去管理…（後來這個廠房的生
    產作業繼續到何時？）77年中旬那時候。（為何不生產？）
    第一景氣不好，第二被告二人接業務的，我們廠沒有訂單，
    所以徵求大家股東同意，乾脆賣掉。（徵得股東同意指何人
    ？）丁○○、甲○○、乙○○、丙○○…（與誰接觸？）與
    己○○。因為我就是在屏東廠長，被告二人就同意我去做，
    那時我也帶人到台北公司談，他們參觀工廠，有談過。（你
    帶要看廠房的人，去台北市，有沒有找到被告二人？）我要
    去時，打電話招呼。就是被告乙○○、被告丙○○。我打電
    話到公司跟董事長被告乙○○、被告丙○○說，有人要買機
    器，參加工廠，經過被告二人他們協調，最後同意，讓證人
    己○○去參觀工廠。大家都同意，股東都同意。那時有寄壹
    張100萬支票給他們，他們沒有兌現，退票了。（後來你有
    沒有進行催討價金程序？）有。約77年底因為證人己○○他
    們為了這機器，他認為這部機器有瑕疵，所以告我們，要退
    機器款項，後來100萬就沒有兌現，還有一張200萬尾款沒有
    兌現。（被告二人有沒有跟你討論如何催討價金？）有，平
    時他們都常常保持聯絡，後來他寫了一封信給我，指示我要
    如何做。明靛公司與佐仲行都是家族公司，所以大家都是口
    頭承諾。（證人己○○看台北的廠房誰在場？）被告丙○○
    、證人丁○○還有公司一些職員。（乙○○）不在，他在總
    公司。但是經過他打電話同意，才指示被告丙○○給我們進
    去。（己○○到台北看工廠在何時？）賣機器之前，約77年
    6、7月份，正確時間忘了。（台北看機器時，證人丁○○是
    否在場？）在。（是否看整個生產過程？）到辦公室談，到
    工廠，但他們指示不能看，所以只是在工廠門口往裡面看，
    沒有進去看。」等語，證人丁○○於本院審理時證稱：「那
    時我沒有參與佐仲行經營、製造，製造部分，我是屬於電機
    方面的能力比較強，整個電機設備，我有幫忙作幾天，我出
    差七天，實際做了五天，機器設備做好，我就回明靛公司，
    因為我是明靛公司指派到佐仲行協助。（明靛公司誰派你去
    屏東廠房？）丙○○。（屏東廠房平常誰負責？）我不太清
    楚，應該是證人戊○○或是證人甲○○，那邊情形我都不清
    楚。（屏東廠房後來賣掉，你知道否？）不了解，賣時，因
    為是被告丙○○告訴我的。他跟我說屏東廠房，整個設備要
    賣掉…證人己○○要參觀明靛公司廠房，要經過廠長同意，
    是廠長通知我讓他參觀。後來公司要把整個機器賣給證人己○○，所以證人己○○到我們工廠參觀。（證人己○○工廠
    參觀的行程誰決定？）被告丙○○…是之前被告丙○○打電
    話給我，說有客戶要參觀工廠，指示說可以看到什麼地方，
    只有這樣而已。（誰帶證人己○○去廠房找你？）證人戊○○。（後來廠房有沒有賣給證人己○○？）廠房我不知道，
    機器賣給證人己○○因為被告丙○○告訴我的。（所以你知
    道賣機器事情都是被告丙○○告訴你的？）對。我是從被告
    丙○○那邊跟我說的，就是機器，還有順便把公司過戶給他
    們。（你有陪證人己○○到台北明靛公司工廠參觀？）對。
    （參觀工廠時，有誰陪同？）只有我與證人己○○，證人戊○○在外面，當時是同意他參觀到製造課門口。（有沒有參
    觀生產過程？）沒有，只有到門口而已。（知道他為何要來
    參觀？）知道，被告丙○○已經事先跟我說過，他說證人己○○要來買機器，他不相信屏東機器的性能，所以要來參觀
    明靛公司生產的性能。（被告丙○○有說是要把佐仲行賣給
    證人己○○？）有。（所以帶證人己○○看之前，你就知道
    他要買機器？）對。（機器買賣這些事情有跟丙○○談過？
    ）對，在機器要賣之前，他們有跟我談。（乙○○）說機器
    要賣得事情，很簡單，沒有提到具體內容，具體內容都是被
    告丙○○跟我說的。（何場合說的？）他倆、三天會去明靛
    公司工廠，會說一下明靛公司目前情形還有談過佐仲行目前
    情形，就是去時談的。（你知道買賣後來有糾紛？）我不知
    道，最後也是差不多要告證人己○○他時，我才知道。（乙○○跟你說機器要賣給證人薛文，是告證人己○○之前還是
    之後？）在之前，決定告證人己○○之前，在支票退票時候
    。（誰告訴你支票退票？）被告乙○○。（被告乙○○如何
    說？）他說現金他們收走了，退票支票丟給公司。退票後被
    告乙○○跟我說的」等語，證人甲○○於本院審理時證稱：
    「整個明靛公司股東同意決定下去屏東設廠的。（派誰下去
    ？）證人戊○○先下去，後來我。（丁○○）他那時有下去
    支援五、六天，被告二人有下去幫機器配線，一個禮拜後，
    做了幾天，他就回台北。（誰決定要賣？）股東決定的。明
    靛公司全部股東，我們在現場駐守，如果有人要買會來工廠
    看，我們就與被告二人聯絡，告訴他有誰要看工廠，被告二
    人告訴我們要如何做…（在買之前，有沒有去台北看過廠房
    ？）好像有證人己○○，他好像跟另外一位，一、兩位，我
    忘記了，確定有去台北明靛公司看過，那時我在屏東。我只
    知道他們要上台北看工廠，但我沒有陪同。（賣得價格誰決
    定？）買方，我們跟他談的，我們跟買方報價，他們派證人
    己○○、張永明來看，我們跟買方談價格，然後報給台北明
    靛公司，由明靛公司決定。真正老闆就是大大老闆，透過他
    們二人交涉，我們跟對方在屏東廠談定後，跟台北回報。（
    跟大大公司的訴訟，誰提起？）大大，他說我們生產的機器
    ，沒有想像優秀，不良率，那時景氣也滑落，他們拒絕付尾
    款。（要買的人，要看屏東的機器是否要跟台北聯絡？）我
    會告知，告知台北明靛公司，被告乙○○、被告丙○○。就
    是被告二人，有時候他們在公司有時候他們在工廠。他們二
    人都有接過。」等語，而證人丁○○、甲○○、戊○○三人
    經隔離訊問所述證詞，均相合致，應可採信，尤其再審酌買
    賣價金中之一百萬元支票，經明靛有限公司提示後退票（上
    有明靛有限公司之背書），被告丙○○建議戊○○向己○○
    索取賣款之信函上記載：退票支票換蓋新印鑑的支票（另信
    函中記載『係根據對方的存證信函辦理』，足見其已知悉買
    賣所衍生之糾紛並收到存證信函）、以舊佐仲行公司負責人
    甲○○名義，發存證信函給新佐仲行有限公司負責人己○○
    、機械買賣佣金暫停支付之內容，以及本件買賣契約係於77
    年9月12日簽訂、77年11月10日發生退票、被告丙○○於77
    年11月14日寫建議函給戊○○，當時買賣糾紛已甚紛擾，然
    而，被告乙○○卻於84年1月6日始提出告訴，顯然與事理相
    違背，因此，在佐仲行出售之前，被告二人應均已知悉出售
    之事，應可認定，所辯前詞，均不足採，況且，縱使被告二
    人與甲○○、戊○○間或有齟齵，但證人丁○○工作範圍係
    在台北明靛有限公司，僅僅於佐仲行設廠時支援數日，而被
    告己○○、張永明、黃輝明、黃麗芬僅係買賣契約買方所指
    定之人，要與犯罪無涉，被告乙○○逕以告訴，其係意圖他
    人受刑事處分，向該管公務員誣告甚明，而被告丙○○於檢
    察官偵查時，證人於案情有重要關係之事項，供前具結，而
    為虛偽陳述，亦屬明確，綜上，是本件事證已臻明確，被告
    二人犯行堪予認定。
二、核被告乙○○所為，係犯刑法第169條第1項之誣告罪，被告
    丙○○所為，係犯刑法第168條之偽證罪。公訴意旨雖僅就
    被告乙○○誣告甲○○、戊○○、丁○○之部分提起公訴，
    而被告乙○○誣告己○○、張永明、黃輝明、黃麗芬之犯行
    雖未據公訴人提起公訴，以及僅就被告丙○○於89年4月24
    日偽證之部分提起公訴，而被告丙○○於85 年4月16日之犯
    行雖未據公訴人提起公訴，惟被告乙○○、丙○○此部份行
    為，與經提起公訴之部分，有實質上一罪之關係，是僅各自
    成立一罪，且本院應併予審酌，附此說明。爰分別審酌被告
    乙○○、丙○○犯罪動機、目的、犯罪時所受刺激、手段、
    生活狀況、品行、智識程度、犯罪所生之危險及損失、犯後
    否認之態度等一切情狀，分別量處如主文所示之刑。
三、據上論斷，應依刑事訴訟法第299條第1項前段，刑法第168
    條、第169條第1項，判決如主文。
本案經檢察官鄭堤升到庭執行職務。
中    華    民    國    95    年    1     月    13    日
                  刑事第二庭    審判長法  官  吳孟良
                                      法  官  雷淑雯
                                      法  官  蘇嘉豐
以上正本證明與原本無異。
如不服本判決，應於判決送達後10日內向本院提出上訴狀（應抄
附繕本）。告訴人或被害人如對於本判決不服者，應具備理由請
求檢察官上訴，其上訴期間之計算係以檢察官收受判決正本之日
期為準。
                                      書記官  蘇靜紅
中    華    民    國    95    年    1     月    13    日
附錄本案論罪科刑所適用法條全文：
刑法第168條：
於執行審判職務之公署審判時或於檢查官偵查時，證人、鑑定人
、通譯於案情有重要關係之事項，供前或供後具結，而為虛偽陳
述者，處七年以下有期徒刑。
刑法第169條第1項：
意圖他人受刑事或懲戒處分，向該管公務員誣告者，處七年以下
有期徒刑。


司法院資訊處製作；財團法人民間司法改革基金會備份。
